【裁判字號】    99,訴,578
【裁判日期】    990831
【裁判案由】    殺人未遂
【裁判全文】
臺灣彰化地方法院刑事判決               99年度訴字第578號
公  訴  人  臺灣彰化地方法院檢察署檢察官
被      告  甲○○
選任辯護人  鄧雲奎律師
上列被告因殺人未遂案件，經檢察官提起公訴（99年度偵字第
3014號），本院判決如下：
    主  文
甲○○殺人，未遂，累犯，處有期徒刑伍年陸月，並於刑之執行
完畢或赦免後，令入相當處所，施以監護參年，扣案之美工刀壹
把沒收。
    犯罪事實
一、甲○○前因酒後駕車公共危險案件，經本院以93年度斗交簡
    字第162 號判處有期徒刑3 月確定，於民國94年5 月10日易
    科罰金執行完畢。其因過度使用鎮靜安眠藥物，易有衝動控
    制不佳等失抑制現象，其精神狀態較常人為差，辨識行為違
    法或依其辨識而行為之能力，顯著減低，且因其時常懷疑將
    遭人加害，並隨身攜帶其所有足以傷害人之生命身體，客觀
    上具有危險性之美工刀1 把。嗣於99年3 月20日晚間6 時15
    分許，在彰化縣田中鎮○○里○○路○ 段608 巷95號處所，
    甲○○見丙○○與友人乙○○、丁○○在該處泡茶聊天，乃
    與丙○○打招呼後，丙○○起身與其交談，甲○○竟因不明
    原因萌生殺人之犯意，以右手持其隨身攜帶之美工刀，以不
    詳方式砍殺丙○○，致丙○○受有頸部開放性傷口13公分長
    ，右肩部開放性傷口6 公分長，胸部開放性傷口8 公分長及
    前腹部開放性傷23公分、13公分、10公分長之傷害。丙○○
    因上述外傷，經在場之友人乙○○、丁○○送醫急救，幸未
    發生死亡結果，甲○○前揭殺人犯罪乃未能遂行。嗣警據報
    前往現場處理而當場查獲上情，並查扣甲○○所有之上開美
    工刀1 把，及其當時穿著染有被害人鮮血之衣褲。
二、案經丙○○訴由彰化縣警察局田中分局報告臺灣彰化地方法
    院檢察署檢察官偵查起訴。
    理  由
一、證據能力之審酌：
  (一)按「被告以外之人於審判外之言詞或書面陳述，除法律有規
    定者外，不得作為證據。」刑事訴訟法第159 條第1 項固定
    有明文。惟按「被告以外之人於審判外之陳述，雖不符前4
    條之規定，而經當事人於審判程式同意作為證據，法院審酌
    該言詞陳述或書面陳述作成時之情況，認為適當者，亦得為
    證據。當事人、代理人或辯護人於法院調查證據時，知有第
    159 條第1 項不得為證據之情形，而未於言詞辯論終結前聲
    明異議者，視為有前項之同意。」刑事訴訟法第159 條之5
    亦規定甚明。本件證人丙○○、乙○○、丁○○於警詢中之
    供述，均屬被告以外之人於審判外之言詞陳述，秀傳醫療社
    團法人秀傳紀念醫院（下稱秀傳醫院）診斷證明書為被告以
    外之人於審判外之書面陳述。另搜索扣押筆錄、扣押物品目
    錄表係警員搜索時依據現場狀況製作之筆錄，性質與警詢筆
    錄無異，亦屬被告以外之人於審判外之陳述，惟被告及其辯
    護人於本院調查證據時，知有上情而未於言詞辯論終結前聲
    明異議，本院審酌該等陳述或係執法機關依法定程式詢問而
    做成，或係醫護人員依其專業所為之診斷證明，並無何違法
    不當之處，亦無不足採信之情況，認以之做為證據，應屬適
    當，該等陳述應有證據能力。
  (二)證人丙○○、乙○○、丁○○於偵訊中之證詞，亦屬被告以
    外之人於審判外之陳述，依刑事訴訟法第159 條第1 項之規
    定，本不得做為證據。惟按被告以外之人於偵查中向檢察官
    所為之陳述，除顯有不可信之情況者外，得為證據，刑事訴
    訟法第159 條之1 第2 項定有明文。上開陳述均係在檢察官
    前所做成，並均有具結擔保其陳述之正確性，並無何顯不可
    信之情況，依前開法條意旨，自得做為證據。
  (三)按刑事訴訟法第159 條之4 第2 款規定「從事業務之人於業
    務上或通常業務過程中所須製作之紀錄文書、證明文書」亦
    得為證據，立法意旨在於該等文書係「於通常業務過程不間
    斷、有規律而準確之記載... 大部分紀錄係完成於業務終了
    前後，無預見日後可能會被提供作為證據之偽造動機，其虛
    偽之可能性小，何況如讓製作者以口頭方式於法庭上再重現
    過去之事實或數據亦有困難，因此其亦具有一定程度之不可
    代替性，除非該等紀錄文書或證明文書有顯然不可信之情況
    ，否則有承認其為證據之必要。」（刑事訴訟法第159 條之
    4 立法理由第3 項參照），而卷附秀傳醫院病歷係醫生或護
    士等醫護人員，於其通常診療業務過程中之記載，且完成於
    業務終了前後，而每位醫師診治之病人甚多，若不依賴病歷
    紀錄，亦難以全憑記憶就診治時之病情為正確之陳述，揆諸
    前開法條意旨，自得做為證據。
  (四)按「法院或檢察官得囑託醫院、學校或其他相當之機關、團
    體為鑑定，或審查他人之鑑定，並準用第203 條至第206 條
    之1 之規定。」、「鑑定之經過及其結果，應命鑑定人以言
    詞或書面報告。」，亦分別為刑事訴訟法第208 條第1 項前
    段、第206 條第1 項定明定。是經法院囑託相當之機關為鑑
    定後，經鑑定人以書面報告其鑑定之結果者，即屬同法第
    159 條第1 項所謂之「法律有規定者」，不受該條項規定「
    不得作為證據」之限制。且同法第208 條第1 項前段對於法
    院或檢察官囑託相當之機關為鑑定之情形，僅規定：「準用
    第203 條至第206 條之1 之規定」，至於同法第202 條有關
    「鑑定人應於鑑定前具結」之規定，則不在準用之列。故於
    法院或檢察官囑託相當之機關為鑑定，而該受囑託機關以書
    面報告鑑定結果之情形，既非屬依法應具結者。是同法第
    158 條之3 有關「證人、鑑定人依法應具結而未具結者，其
    證言或鑑定意見，不得作為證據」之規定，於此時即無適用
    之餘地。而彰化基督教醫院（下稱彰基醫院）係經本院囑託
    鑑定被告於案發時是否有刑法第19條之情形，該院就被告精
    神狀態鑑定後所製作之鑑定結果書面報告，揆諸上開說明，
    即不受刑事訴訟法第158 條之3 及同法第159 條第1 項之限
    制，自得作為證據。
  (五)現場照片及告訴人於偵訊、本院審理中所拍之傷勢照片，均
    係以機械設備攝錄當時之狀況；扣案之美工刀1 把、血衣、
    血褲等係警員依法扣押之證物，且均無違法取得或其他不得
    做為證據之事由，均有證據能力。
  (六)本件所引其餘證據，公訴人、被告及辯護人均不爭執證據能
    力，亦無違法取得或其他不得做為證據之事由，均有證據能
    力，合先敘明。
二、訊據被告甲○○固坦認曾於前揭時、地，發現自己與告訴人
    丙○○一同倒在地上，被害人脖子流血等情，並表明其願意
    認罪，然陳稱：其有精神疾病，只記得前開與告訴人一同倒
    在地上等情，不記得有拿美工刀砍告訴人，但因別人都說係
    其所砍，其願意認罪等語。經查：
  (一)證人丁○○於偵訊及本院審理中證稱：其與告訴人到證人乙○○家泡茶，過沒多久，被告騎腳踏車來找告訴人，告訴人
    有去和被告講話，講甚麼其不清楚，彼等係在其背後講話，
    但口氣和緩，沒有爭吵，也沒有看到告訴人作勢要打被告，
    後來聽到告訴人大聲說你為何殺我，其回頭看到告訴人的脖
    子噴血，衣服破好幾個洞，被告手上拿美工刀，其趕快把美
    工刀拿起來，叫證人乙○○打電話叫救護車等語明確（見偵
    卷第27頁、本院卷第203 頁背面至第206 頁）。證人乙○○
    則於本院審理中證稱：當時泡茶，所以其進入屋內燒開水，
    將開水端出來時，就聽到告訴人說你為什麼這樣，看到告訴
    人與被告倒在地上，兩人都全身是血，其就打119 報案等語
    （見本院卷第201 頁至第202 頁背面），而告訴人確實因此
    受有頸部開放性傷口13公分長，右肩部開放性傷口6 公分長
    ，胸部開放性傷口8 公分長及前腹部開放性傷23公分、13公
    分、10公分長之傷害，有秀傳醫院診斷證明書在卷可稽（見
    偵卷第4 頁），並有美工刀1 把及血衣、血褲扣案可參，告
    訴人於前揭案發時間地點遭被告持美工刀砍殺等情，已堪認
    定。
  (二)證人即告訴人丙○○雖於偵訊及本院審理中證稱：當時被告
    由其背後靠近，未發一語，逕以左手按住其頭部，右手持美
    工刀割其頸部，其就失去意識，醒來已經在醫院云云（見偵
    卷第27頁、本院卷第196 頁至第197 頁）。被告於警詢供稱
    ：因告訴人先以言語辱罵，其憤而持美工刀攻擊告訴人；於
    偵訊中則稱：告訴人先辱罵，又動手打，其便取出美工刀亂
    砍，其已不記得為何發生爭執，不記得當時與告訴人說過甚
    麼話，不記得告訴人如何罵云云（分見警卷內被告99年3 月
    20 日 警詢筆錄第3 頁、偵卷第8 頁）。然均與證人丁○○
    所述大相逕庭，彼此之間亦有矛盾。而證人即告訴人丙○○
    於本院審理中證稱：其被砍後就失去意識，朋友說曾去醫院
    探視並與其說笑話，但其根本不記得這些事，其還看到其父
    親、姊夫及哥哥向其招手，其實他們都已經往生，是其在幻
    想等語明確（見本院卷第196 頁背面至第197 頁），足見證
    人即告訴人丙○○因驟遇襲擊意識混亂，記憶因而不清，其
    所述案發之情節尚難遽採。另被告於本院審理中陳稱其對當
    時事情如何發生已不復記憶，警詢及偵訊中其係不省人事下
    所為之陳述等語（見本院卷第7 頁背面），而被告於警詢中
    僅稱告訴人辱罵故其憤而教訓告訴人，於偵訊中則改稱告訴
    人除辱罵外另有毆打之行為，惟就其與告訴人爭執之原因、
    交談乃至辱罵之過程，均不復記憶，非但前後矛盾，且與常
    理有違，參以被告於案發時精神狀態較常人為差（詳如後述
    ），而警詢及偵訊均係在案發該日所為，其陳稱當時陳述係
    在精神不佳之狀態下所為，應非無據，是被告警詢、偵訊中
    供述之案發情節，亦難採憑。是本院認為案發時之情形應以
    證人丁○○所述之情節較為可採，至於被告係以何種姿勢、
    如何砍殺告訴人等情，因證人丁○○並未看見，而被告及告
    訴人所述案發情節差距甚大，且彼等當時之精神狀態均屬不
    佳，所述難以採信，故無法認定，應予敘明。
  (三)公訴意旨認被告係因遭告訴人辱罵憤而行兇，無非係依被告
    上開警詢及偵訊之供述而為認定，然被告上開供述並非可採
    ，已如前述，且證人丁○○於本院審理中明確證稱告訴人與
    被告交談之過程都很平和（見本院卷第204 頁、第205 頁）
    ，尚難認定被告係因與告訴人爭吵或遭告訴人辱罵、攻擊方
    下手行兇。又告訴人及被告間並無仇怨，業經證人即告訴人
    丙○○、證人丁○○於本院審理中證述明確（見本院卷第
    195 頁背面、第197 頁、第206 頁），被告亦自承其與告訴
    人間並無恩怨糾葛，不知道為何會砍殺告訴人等語（見本院
    卷第193 頁），是被告究竟出於何種動機砍殺告訴人，已無
    從得知。又辯護人雖辯稱被告僅係基於傷害之犯意而為本件
    犯行，惟告訴人頸部開放性傷口13公分長，右肩部開放性傷
    口6 公分長，胸部開放性傷口8 公分長及前腹部開放性傷23
    公分、13公分、10公分長之傷害，有秀傳醫院診斷證明書、
    告訴人傷痕照片在卷可稽（見偵卷第4 頁、第30頁至第31頁
    、本院卷第214 頁至第218 頁），而告訴人胸部之傷口係在
    左胸，為心臟所在之處，又告訴人頸部亦有傷口，若傷及內
    頸動脈、氣管，後果堪虞，另腹部之傷口有長達23公分者，
    幾乎橫貫告訴人之腹部，令人怵目驚心，若非猛力揮砍，實
    無可能造成如此長度之傷口。是被告砍殺之部位均屬致命要
    害，所用力道非輕，其殺人之意，昭然若揭，參以秀傳醫院
    診斷醫師亦認為告訴人傷勢複雜，傷口大小及深度較嚴重，
    若非緊急送醫手術治療，確實有生命危險等情，有診斷證明
    書在卷可稽（見偵卷第4 頁），告訴人因上開傷勢，在秀傳
    醫院進行手術並住院治療達7 日，亦有秀傳醫院病歷附卷可
    按（見本院卷第88頁至第122 頁），被告確有殺人之犯意，
    應堪認定，辯護人上開辯解，難以採信。
  (四)被告辯稱其因精神疾病，案發時之情形已不清楚等語。經本
    院囑託彰基醫院鑑定，鑑定結果則認為：「個案（即被告）
    雖強調自身有幻聽，但其表現與一般精神病患者不同，言談
    尚稱流利，還自稱有「譫妄」，但依其疾病史與臨床表現判
    斷，個案的狀況較類似因社會適應不良而連帶有藥、酒癮等
    物質濫用的患者。個案明顯有過度使用鎮靜安眠藥物，而易
    有衝動控制不佳等失抑制現象。若所控犯行為真，則依臨床
    醫理回推，當時個案的精神狀態確實有可能較常人為差。」
    ，有該院精神鑑定報告書存卷可查（見本院卷第154 頁）。
    又被告每天均隨身攜帶美工刀，自稱要防身，更曾以美工刀
    指著證人丁○○的脖子，說看我敢不敢殺你等情，業經證人
    丁○○於本院審理中結證屬實（見本院卷第265 頁），且被
    告並無任何理由，即持美工刀砍殺告訴人，業如前述，其行
    徑顯與常人有異，足見被告犯罪時確因精神障礙致其精神狀
    態不佳，應已導致其辨識行為違法或依其辨識而行為之能力
    ，顯著減低。
  (五)綜上所述，本件事證明確，被告犯行堪以認定。
三、核被告所為，係犯刑法第271 條第2 項、第1 項之殺人未遂
    罪。被告有如犯罪事實欄所述之科刑及執行紀錄，有臺灣高
    等法院被告前案紀錄表在卷可稽，其於執行完畢後5 年內故
    意再犯本件有期徒刑以上之罪，為累犯，應依刑法第47條第
    1 項之規定加重其刑。又被告雖已著手殺人行為之實施，惟
    未生死亡之既遂結果，犯罪尚屬未遂，爰依刑法第25條第2
    項之規定，按既遂犯之刑度減輕其刑；再被告行為時之精神
    狀態已達其辨識行為違法或依其辨識而行為之能力，顯著減
    低之程度，業如前述，並應適用刑法第19條第2 項之規定，
    減輕其刑，並依法先加重後遞減之。爰審酌被告無故在他人
    之處所砍殺告訴人，刀刀均攻擊告訴人之要害，雖未致死，
    但其行為已對告訴人造成嚴重之創傷，並引發民眾對社會安
    全之疑慮，所生危害難謂輕微，惟其犯案時精神狀態不佳，
    其於犯罪後已坦承部分犯行，及其犯罪之方法、手段等一切
    情狀，量處如主文所示之刑。又按有第19條第2 項及第20條
    之原因，其情狀足認有再犯或有危害公共安全之虞時，於刑
    之執行完畢或赦免後，令入相當處所，施以監護。但必要時
    ，得於刑之執行前為之，刑法第87條第2 項定有明文。查
    本件被告為上開行為時之精神狀態已致其辨識行為違法或依
    其辨識而行為之能力顯著減低，業據本院認定如前，又被告
    之精神鑑定報告載明「由於個案目前仍有再犯的可能風險，
    建議持續追蹤與監控」（見本院卷第53頁），參以被告本件
    犯行係在無理由之下砍殺與其並無仇怨之告訴人，顯見被告
    有再犯及危害公共安全之虞，本院審酌被告之精神狀態及上
    述鑑定報告之建議，為使被告能有較妥適之醫療照顧，以期
    減少再犯之可能，降低對公眾之危險，認為有宣告付保安處
    分之必要，爰依上述規定，諭知被告於刑之執行完畢或赦免
    後，令入相當處所，施以監護3 年。至扣案之美工刀1 把，
    係被告所有供本案殺人罪所用之物，業據本院認定如前，自
    應併予宣告沒收。至同案扣案之血衣、血褲各1 件，雖係被
    告所有，然僅係其平日穿著所用，非專供犯本案特意遮掩身
    份所用之物，爰均不另予宣告沒收，附此敘明。
據上論斷，應依刑事訴訟法第299 條第1 項前段，刑法第271 條
第2 項、第1 項、第47條第1 項、第25條、第19條第2 項、第87
條第2 項、第3 項，判決如主文。
本案經檢察官賴志盛到庭執行職務。
中    華    民    國    99    年    8     月    31    日
                  刑事第五庭  審判長法  官  周淡怡
                                    法  官  蔡家瑜
                                    法  官  王奕勛
以上正本證明與原本無異。
如不服本判決應於收受判決後10日內向本院提出上訴書狀，並應
敘述具體理由；其未敘述上訴理由者，應於上訴期間屆滿後20日
內向本院補提理由書（均須按他造當事人之人數附繕本）「切勿
逕送上級法院」。
告訴人或被害人對於判決如有不服具備理由請求檢察官上訴者，
其上訴期間之計算係以檢察官收受判決正本之日期為準。
中    華    民    國    99    年    8     月    31    日
                                    書記官  戴國安
附錄本案論罪科刑法條全文：
中華民國刑法第271條
（普通殺人罪）
殺人者，處死刑、無期徒刑或 10 年以上有期徒刑。
前項之未遂犯罰之。
預備犯第 1 項之罪者，處 2 年以下有期徒刑。

司法院資訊處製作；財團法人民間司法改革基金會備份。
